臺灣花蓮地方法院民事判決　　　　　　　　96年度訴字第60號
原　　　告　戊○○
兼訴訟代理　辰○○
人
原　　　告　亥○○
　　　　　　壬○○
　　　　　　玄○○
　　　　　　巳○○
　　　　　　酉○○
　　　　　　戌○○
　　　　　　宙○○
　　　　　　辛○○
　　　　　　卯○○
　　　　　　乙○○
　　　　　　午○○
　　　　　　己○○
　 　　　 　未○○
 　　　　 　宇○○
　　　　　　丁○○
　　　　　　癸○○
　　　　　　地○○
 　　　　 　庚○○
兼訴訟代理　天○○
人
 　　　　 　丙○○
　　　　　　甲○○
被　　　告　花蓮縣壽豐鄉農會
法定代理人　子○○
訴訟代理人　張秉正律師
複　代理人　曾泰源律師
上列當事人間請求第三人異議之訴事件，本院於民國96年11月6
日言詞辯論終結，判決如下：
    主  文
原告之訴駁回。
訴訟費用由原告辰○○、戊○○連帶負擔八分之三，由其餘原告
連帶負擔八分之五。
    事 實 及 理 由
甲、程序方面：
    本件原告天○○、丙○○、亥○○、甲○○、壬○○、玄○
    ○、巳○○、酉○○、戌○○、宙○○、辛○○、卯○○、
    乙○○、午○○、己○○、未○○、宇○○、丁○○、癸○
    ○、地○○、庚○○起訴主張系爭查封建號97、98、99、10
    0、101號建物（名為元寧殿）為渠等出資興建所共有，業據
    原告等提出元寧殿籌建委員會組織管理辦法、元寧殿建廟委
    員會名冊附卷可稽（見本院卷第8、75頁），又元寧殿尚未
    依監督寺廟條例辦理寺廟登記，且無對外印信、組織章程，
    除上開建物外，亦無其他獨立財產等情，亦經原告供承在卷
    （見本院卷第52頁），是原告天○○等人本於共有關係，主
    張渠等就上開建物有排除強制執行之權利，而共同對被告提
    起本件訴訟，於法並無不合，先予敘明。
乙、實體方面：
壹、兩造爭執要旨：
一、原告起訴主張：
  (一)原告辰○○、戊○○部分：如附表一所示之建物3棟為原告
    二人自民國81年起陸續出資所興建，並非訴外人陳重佑（原
    名：陳岩松）所有，詎被告竟持其對陳重佑之債權憑證為執
    行名義，對原告二人所有上開3棟建物為強制執行，經本院
    94年度執字第6916號強制執行事件（下稱系爭執行事件）受
    理，為此爰依強制執行法第15條請求撤銷系爭執行事件之強
    制執行程序等語。並聲明：本院94年度執字第6916號強制執
    行事件關於查封建號93、95、96號建物之強制執行程序應予
    撤銷。
  (二)其餘原告天○○等人部分：如附表二所示之建物5棟係原告
    天○○等人自78年開始陸續出資建造之廟宇（元寧殿，尚未
    辦理寺廟登記），並非訴外人陳重佑所有，詎被告竟持其對
    陳重佑之債權憑證為執行名義，對原告等人所有上開5棟建
    物為強制執行，經系爭執行事件受理，為此爰依強制執行法
    第15條請求撤銷系爭執行事件之強制執行程序等語。並聲明
    ：本院94年度執字第6916號強制執行事件關於查封建號97、
    98、99、100、101號建物之強制執行程序應予撤銷。
二、被告則以：
  (一)訴外人陳重佑前以其所有坐落花蓮縣壽豐鄉○○段293、338
    、341、345、347、332、337地號等土地向被告申請借貸新
    台幣（下同）500萬元，且於85年間即曾切結其尚未辦保存
    登記建物為其所有，88年10月5日再以共和段293、338、341
    、345、347、322地號土地申請續借500萬元，當時陳重佑再
    度切結該未辦保存登記建物為其所有。且被告於89年10月20
    日曾發函催告陳重佑於一個月內恢復原狀或清償所有債務，
    陳重佑無任何異議更無任何人表明前述房屋或廟宇為其所建
    。
  (二)被告與陳重佑間系爭執行事件，於94年11月14日即將其上未
    辦保存登記建物予以查封，且歷經長達數年時間始行拍賣，
    該等建物經查封拍賣之事實為花蓮縣壽豐鄉共和村人所盡知
    ，然卻無任何人表明未辦保存登記房屋及廟宇為其所有。
  (三)本件強制執行卷之執行程序中，本院原寄發予債務人之函文
    ，除有債務人簽收外，尚有經原告戊○○所代收者，並經原
    告戊○○於送達證書上簽名之情。甚且，本院於93年5月31
    日強制執行程序到場履勘時，債務人陳重佑及其妻陳玉花亦
    有到場，且由陳重佑授權陳玉花向本院表示查封之土地上未
    辦保存登記之建物，為其先生所搭建。是原告戊○○應早已
    知悉系爭查封建號93、95、96號建物，業經被告聲請拍賣，
    而非如起訴狀所載至95年12月25日始得知，故系爭查封建號
    93、95至101號建物確為陳重佑所有，並非原告所有，原告
    提起本件訴訟，為無理由。
  (四)系爭土地早於79年間即已設定抵押權予被告，是依民法第87
    7條之規定，被告於強制執行時，不論就屬於原債務人抑或
    第三人於設定抵押後所搭建之建物，均得聲請併付拍賣，並
    無違法之處。
  (五)並聲明：原告之訴駁回。
貳、本件經兩造整理並簡化爭點結果如下：
一、兩造不爭執之事實：
  (一)坐落壽豐鄉○○段345、347地號土地為訴外人陳重佑（原名
    陳岩松）所有。
  (二)系爭8棟建物之查封建號、面積及坐落土地地號如附表一、
    二所示。
  (三)被告持其對訴外人陳重佑、陳文賢、陳玉花之債權憑證（本
    院92年1月10日花院生民執仁3314字第679號）為執行名義，
    向本院聲請對陳重佑、陳文賢所有坐落壽豐鄉○○段293、3
    38、341、345、347、322地號土地為強制執行，經本院94年
    度執字第6916號強制執行事件受理，強制執行程序中，被告
    並就上開土地上如附表一、二所示之建物聲請一併強制執行
    。
  (四)附表一（原告辰○○、戊○○部分）：
┌────────┬──────────┬─────┬──────┐
│查封建號（未辦建│  坐落查封土地地號  │建物面積  │  照  片    │
│物第一次登記）  │                    │（㎡）    │            │
├────────┼──────────┼─────┼──────┤
│93號            │壽豐鄉○○段347地號 │45.14     │卷第182頁   │
│                │                    │          │判決附圖一  │
├────────┼──────────┼─────┼──────┤
│95號            │同段345、347地號    │218.12    │卷第180頁   │
│                │                    │          │判決附圖二  │
├────────┼──────────┼─────┼──────┤
│96號            │同段345地號         │247.97    │卷第179頁   │
│                │                    │          │判決附圖三  │
└────────┴──────────┴─────┴──────┘
    附表二（其餘原告天○○等人部分）：
┌────────┬──────────┬─────┬──────┐
│查封建號（未辦建│  坐落查封土地地號  │建物面積  │  照  片    │
│物第一次登記）  │                    │（㎡）    │            │
├────────┼──────────┼─────┼──────┤
│97號            │壽豐鄉○○段347地號 │254.05    │卷第178頁正 │
│                │                    │          │中間建物    │
│                │                    │          │判決附圖四  │
├────────┼──────────┼─────┼──────┤
│98號            │同段347地號         │121.82    │卷第178頁右 │
│                │                    │          │側綠色鐵皮屋│
│                │                    │          │判決附圖五  │
├────────┼──────────┼─────┼──────┤
│99號            │同段347地號         │11.29     │卷第177頁   │
│                │                    │          │判決附圖六  │
├────────┼──────────┼─────┼──────┤
│100號           │同段347地號         │11.29     │卷第176頁   │
│                │                    │          │判決附圖七  │
├────────┼──────────┼─────┼──────┤
│101號           │同段347地號         │222.29    │卷第175頁   │
│                │                    │          │判決附圖八  │
└────────┴──────────┴─────┴──────┘
二、本件爭點限縮如下：
  (一)查封建號93、95、96號建物是否為原告辰○○、戊○○出資
    所興建而為所有權人？
  (二)查封建號97、98、99、100、101號建物是否為其餘原告天○
    ○等人出資所興建而為所有權人？
、本院之判斷：
一、查封建號93、95、96號建物是否為原告辰○○、戊○○出資
    所興建而為所有權人部分：
  (一)查封建號95、96號建物部分：
    原告辰○○、戊○○主張查封建號95、96號建物（分別為本
    院卷第180、179頁建物）為渠等出資興建，於80年間住本院
    卷第179頁房子及蘭花房，其中本院卷第180頁的房子，原來
    後面就是上述蘭花房，於90、91年間被大火燒掉後，重蓋本
    院卷第180頁之房子居住等情（見本院卷第239頁），經本院
    調閱被告就系爭查封建物歷年（90年、92年、93年、94年）
    聲請強制執行之案卷結果，系爭查封建號95號建物（如附圖
    二）為一層樓高鐵造平房，於90年間強制執行時並不存在，
    嗣於92年6月以後始出現地政事務所查封登記及測量該建物
    之測量成果圖等資料，此有本院90年執字第3314號、92年執
    字第608號（詳該卷第118頁）、93年執字第3349號（詳該卷
    第73頁）執行卷宗及94年執字第6916號執行卷宗(一)內所附測
    量成果圖（如附圖二）可稽，又系爭查封建號96號建物現為
    鋼筋混凝土造及鐵造平房，其建材、面積及形狀（詳本院94
    年執字第6916號執行卷宗(一)內所附測量成果圖，如附圖三）
    ，與92年6月間及93年5月間經地政事務所測量之建物之建材
    、面積及形狀均相符（詳本院92執字第608號卷第125頁、93
    執字第3349號卷第74頁），然與90年間經地政事務所測量之
    建物之建材、面積、形狀不盡相同（詳本院90執字第3314號
    卷第85頁），該90年間測量之建物為鋼筋水泥造及鋼架造蓋
    鐵皮平房，且除凸字形建物與系爭查封建號96號建物形狀相
    同外，其西南方尚多出一塊近長方形之建物，由上可知，系
    爭查封建號95號建物係於92年以後始興建完成，為鐵造建物
    ，及系爭查封建號96號建物於90年前即已存在，為鋼筋混凝
    土造建物，於92年6月以前（即地政事務所測量前）並於一
    旁搭建鋼架造蓋鐵皮建物之事實。參以證人即泥水匠申○○
    於本院審理時證稱：「.. 原告辰○○是找我蓋房子...
    我負責泥水匠、粉刷、鋪地磚、牆壁、灌水泥，那間房子為
    一層樓高之平房，當時是以點工計算工資，材料（包括水泥
    、油漆、磁磚等材料）是原告辰○○向建材行叫貨，所以我
    只負責出工.. 當時做了二個多月。」、「當時請款有向原
    告戊○○請款過。」、「上開期間我都是向原告辰○○請款
    ，沒有向陳岩松請款。當時我只蓋一間原告辰○○的房子..
    」等語（見本院卷第97-99頁），證人即鐵工亥○○結證稱
    ：「在81年時原告辰○○找我在共和村蓋鋼架與鐵皮屋。當
    時所蓋的鐵皮屋是平房，只有一棟。... 本件工程我只是幫
    原告叫工人... 材料是原告自己叫的。由工人自行分別向原
    告辰○○及戊○○請款。」等語（見本院卷第99-100頁），
    證人即現任花蓮縣議員丑○○到庭證稱：「我知道辰○○在
    共和村建好房子之後，就一直住在那裡，總共有幾棟我不知
    道，我只知道除了他們家外，旁邊有種蘭花，還有一間房子
    是戊○○在做美髮店。」、「辰○○、戊○○蓋的房子是屬
    於照片編號6（按即本院卷第179頁，查封建號96號）。」、
    「... 辰○○房子火燒時，我有找工人幫他們修復，整修時
    ，戊○○經濟上有困難，有向我借錢整修，後來他們也有還
    我錢。」等語（見本院卷第163-164頁），證人即共和村村
    長李潤本院審理時證述：「辰○○的房子原先蓋的被火燒掉
    ，照片編號6、7（按即本院卷第179、180頁，查封建號95、
    96 號）是辰○○的房子。」等語（見本院卷第166頁），與
    證人即裝潢工寅○○到庭結證稱：「辰○○的房子是我裝潢
    的，工錢是辰○○付的。」、「照片編號7（按即本院卷第
    180 頁，查封建號95號）為辰○○的房子。」、「照片編號
    6（按即本院卷第179頁，查封建號96號）一開始是養蘭花
    ... 」等語（見本院卷第169頁），互核被告曾於92年3月11
    日提出延緩執行聲請狀，記載：「... 茲因債務人陳岩松即
    陳重佑... 遭祝融之災.. 」等語，此有該狀附於本院92執
    字第608 號卷宗可參（詳該執行卷第65頁），是系爭查封建
    號95號鐵造建物於90年、91年間確因火災燒燬而不存在，嗣
    於92年間原告辰○○、戊○○始出資重建完成，及系爭查封
    建號96號鋼筋混凝土造建物確係由原告辰○○、戊○○出資
    僱工興建，並於90年、91年間在一旁搭建蘭花房乙節，堪以
    認定。至證人丑○○、李潤、寅○○指認建物現場照片之結
    果雖有疏誤，惟本院係當庭提供9張照片予證人指認，系爭
    查封建號95、96建號建物照片與一般花蓮縣境內農舍外觀並
    無太大差異，既非證人所有建物，自難苛求證人於多張建物
    照片中，一眼認定何張照片之建物為原告辰○○、戊○○所
    有，則參互勾稽歷年執行卷宗資料、上開3名證人證述、證
    人丑○○及李潤均一致指認查封建號96號建物為原告辰○○
    、戊○○所有、證人李潤、寅○○一致指認查封建號95號建
    物為原告辰○○、戊○○所有，及證人丑○○、寅○○均提
    及查封建號96號建物旁原有一蘭花房等情，證人丑○○、李
    潤、寅○○指認照片結果雖有疏誤，惟仍無礙於本院認定系
    爭查封建號95、96號建物為原告辰○○、戊○○出資興建而
    為所有權人之事實。
  (二)查封建號93號建物部分：
    查封建號93號建物為磚造及鐵造平房，於90年至94年間地政
    事務所之測量結果，其建材、面積、形狀及坐落位置固然均
    屬相同（詳本院90執字第3314號卷第84頁、92執字第608號
    卷第123頁、93執字第3349號卷第68頁、94年執字第6916號
    執行卷宗(一)內所附測量成果圖，如附圖一），惟原告辰○○
    、戊○○所舉證人申○○、亥○○於本院審理時證述之建造
    內容，均未提及磚造建物，且證人丑○○、李潤、寅○○之
    證述中，其中證人丑○○均未提及查封建號93號建物，證人
    寅○○則指認查封建號93號建物照片為訴外人陳岩松的舊房
    子，僅證人李潤指認查封建號93號建物照片為原告辰○○所
    有（見本院卷第164-169頁），此外，原告辰○○、戊○○
    復未舉他證以實其說，本院自難僅憑證人李潤之指認，逕認
    系爭查封建號93號建物為原告辰○○、戊○○出資興建而為
    所有權人。
二、查封建號97、98、99、100、101號建物是否為其餘原告天○
    ○等人出資所興建而為所有權人部分：
  (一)查系爭查封建號97至99號建物於90年以前即興建完成坐落於
    如附表二所示之土地上，查封建號100號建物於90年至92 年
    間於附表二所示之土地上興建完成，查封建號101號建物則
    於93年至94年間始於附表二所示之土地上興建完成之事實，
    有本院調閱90執字第3314號（第80-82頁）、92執字第608號
    （第119、120、122、124頁）、93執字第3349號（第69-72
    頁）執行卷宗及94年執字第6916號執行卷宗(一)內所附測量成
    果圖（如附圖四至八）可稽。又證人即現任花蓮縣議員丑○
    ○於本院審理時證稱：「... 元寧殿的委員請我去參加一些
    祭拜儀式，及當初籌備建廟的事宜，也有邀請我去協助他們
    建廟..。我第一次參與元寧殿時，那時只有搭鐵皮屋，供奉
    一些神明，廟的主體還沒有蓋好，還在籌備中。... 我於78
    年間就已經參與建廟事宜。78年時我還是縣議員，當初我參
    與時，我認識建廟的人有巳○○（原名陳昭德）、廖先生（
    真實名字忘記了）、還有蠻多位的，但我記不得名字了。」
    、「照片編號1、2、3、4、5（按即本院卷第175-178頁，查
    封建號97-101號）是元寧殿.. 」等語（見本院卷第163頁）
    ，證人即共和村村長李潤到庭證稱：「我在84年開始當村長
    ，元寧殿就已經建好了，後來為了路的問題，當初廟的左邊
    和右邊的路都已經建好了，只有前面那段路沒有蓋，地主要
    求要修建產業道路，我要求地主（綽號石松）出具土地使用
    同意書，後來就完成。」、「元寧殿現在已經蓋好了。」、
    「照片編號1為廟的招待所。照片編號2、3是廟裡面。照片
    編號4、5為廟的正面。」等語（見本院卷第165-166頁），
    及證人即裝潢工寅○○亦在庭證述：「是陳昭德找我作元寧
    殿內部工作。」、「我知道陳昭德本來要做代表，後來作廟
    的委員，所以才找我作廟內的裝潢，陳昭德是在80年間找我
    的，確實年份我不清楚。陳昭德會找我來作裝潢，是因為我
    和陳昭德本來就認識，所以才會找我去做木工。工程的錢是
    陳昭德陸陸續續給我的，因為陳昭德算是兼廟的會計，十天
    付一次工程款，陳昭德是付現金... 本件工程已經完工了，
    我陸陸續續做了約2個多月。」、「照片編號1、2、3、4、5
    是廟的... 」等語（見本院卷第167-168頁），是互核上開
    證人證詞，均屬相符，且倘若陳重佑為出資興建元寧殿之所
    有權人，何須另行出具土地使用同意書，足認系爭查封建號
    97-101號建物確為原告天○○等人出資興建而為所有權人。
    被告抗辯上開建物為陳重佑所有，並非可採。
三、原告雖主張系爭房屋及廟宇於85年間即存在，且陳重佑簽立
    切結書表明系爭房屋及廟宇為其所有等語，並提出不動產調
    查表、切結書等件為證（見本院卷第132-136頁），然查，
    被告上開不動產調查表之調查意見欄雖記載供擔保土地上有
    4 棟未辦保存登記建物，惟均載明要求貸款人陳重佑須簽立
    切結書，是被告就供擔保土地上該4 棟未辦保存登記建物之
    所有權歸屬，僅得憑貸款人陳重佑單方書立之切結書為據，
    並無其他證據可資佐證，然陳重佑為求提高貸款額度，以免
    遭被告貶低供擔保土地之價值，而向被告誆稱該4棟未辦保
    存登記建物為其所有，非無可能，是本院自難僅憑上開調查
    表及陳重佑簽立切結書所載內容，逕認系爭土地上之未辦建
    物第一次登記之建物均屬陳重佑出資所興建；又上開不動產
    調查表雖記載陳重佑有主持廟宇，惟此亦屬被告單方面之認
    定，本院亦難僅憑該資料，逕認元寧殿為陳重佑出資所興建
    。是原告前開主張，亦非可採。
四、復按執行法院認抵押人於抵押權設定後，與第三人訂立之租
    約，致影響於抵押權者，得依聲請或職權除去其租賃關係，
    依無租賃狀態逕行強制執行（最高法院74年台抗字第227 號
    判例參照）。再按租賃係有償，而使用借貸則為無償，依舉
    重明輕之法理，抵押人於設定抵押權後，將不動產與第三人
    成立借貸契約，若因抵押物有上開債之關係，而事實已影響
    抵押物之交換價值，且因未經執行法院除去之結果，拍定人
    對該依債之關係占有拍定不動產之人，反須以訴之方式除去
    ，自當然會影響拍定價格。如因此造成拍定價格低於抵押權
    ，即難謂對抵押權無影響。則於此情形，抵押權人實行抵押
    權聲請拍賣抵押物時，依司法院院字第1446號解釋之旨趣，
    即得行使抵押權妨害除去請求權，而請求法院除去該使用借
    貸關係或其他債之關係。經查，被告就系爭查封建號93、95
    至101號建物所坐落陳重佑所有之土地（如附表一、二所示
    ），均係於79年5月21日辦理抵押權設定登記完竣，此有上
    開土地登記謄本附於本院94年執字第6916號執行卷宗(一)可稽
    。又原告辰○○、戊○○所有查封建號96號建物係於80年間
    興建，查封建號95號建物係於90年、91年間興建乙節，業據
    原告辰○○供承在卷（見本院卷第239頁），另其餘原告天
    ○○等人雖陳稱系爭查封建號97至101號建物係於79年至81
    年間興建完成等語（見本院卷第244頁），惟由證人即裝潢
    工寅○○證述：「... 陳昭德是在80年間找我的... 」等語
    （見本院卷第167頁），僅得認定上開建物於80年間尚在施
    工中，此外原告復未舉他證證明上開建物於79年5月21日前
    已興建完成，是原告主張上開建物於79年已興建完畢，洵非
    可採，堪認上開建物應於80年以後始興建完成。再者，系爭
    查封建號93、95至101號建物均係陳重佑同意無償提供上開
    土地予原告辰○○、戊○○所興建，業據原告供承在卷（見
    本院卷第102頁）。綜上，抵押人即陳重佑於本件抵押權設
    定後，始與原告就上開土地訂立使用借貸契約，致影響本件
    抵押權，依前開說明，抵押權人即被告自得聲請除去該使用
    借貸契約關係後，聲請併付拍賣。
五、綜上所述，原告與陳重佑就系爭查封建號95至101號建物所
    坐落之土地為使用借貸契約關係，則系爭查封建號95至101
    號建物雖為原告出資興建而為所有權人，惟抵押權人即被告
    既得聲請除去該使用借貸契約關係後，聲請併付拍賣，原告
    縱享有系爭查封建物之所有權，亦無從排除系爭執行事件強
    制執行程序，而僅有受領系爭查封建號95至101號建物拍賣
    所得價金之權利，從而，原告辰○○、戊○○依強制執行法
    第15條之規定，請求撤銷系爭執行事件關於查封建號93 號
    建物之強制執行程序，因查封建號93號建物非原告辰○○、
    戊○○所有，故其請求為無理由，應予駁回；另原告辰○○
    、戊○○、天○○等人依強制執行法第15條之規定，請求撤
    銷系爭執行事件關於查封建號95至101號建物之強制執行程
    序，亦因前述原因無從排除系爭執行事件強制執行程序，而
    欠缺權利保護必要，故渠等請求亦無理由，應予駁回（至原
    告就查封建號95至101號建物之上揭受領拍賣價金之權利，
    當應於本院民事執行處製作分配表時為主張，附此敘明）。
肆、本件事證已臻明確，兩造其餘攻擊防禦方法及舉證，核與本
    件判決結果不生影響，爰不逐一審酌論述，併此敘明。
伍、據上論結，本件原告之訴為無理由，依民事訴訟法第85條第
    1項後段、第2項，判決如主文。
中　　華　　民　　國　　96　　年　　11　　月　　23　　日
 　　　　　　　臺灣花蓮地方法院民事庭
                   法      官  陳燁真
上列為正本係照原本作成。
如不服本判決，應於送達後20日內，向本院提出上訴狀並表明上
訴理由，如於本判決宣示後送達前提起上訴者，應於判決送達後
20日內補提上訴理由書(須附繕本)。
中　　華　　民　　國　　96　　年　　11　　月　　23　　日
　　　　　　　　　 法院書記官　唐千惠
